【裁判字號】    99,家抗,116
【裁判日期】    990824
【裁判案由】    指定遺產管理人
【裁判全文】
臺灣臺南地方法院家事裁定             99年度家抗字第116號
抗  告  人  財政部國有財產局臺灣南區辦事處臺南分處
法定代理人  甲○○
相  對  人  南山人壽保險股份有限公司
法定代理人  乙○○
上抗告人因與相對人間就被繼承人鞠惠民指定遺產管理人事件，
對於本院99年度司財管字第79號裁定提起抗告，本院裁定如下：
    主      文
抗告駁回。
抗告程序費用新臺幣壹仟元由抗告人負擔。
    理      由
一、按先順序繼承人均拋棄其繼承權時，由次順序之繼承人繼承
    ；其次順序繼承人有無不明或第四順序之繼承人均拋棄其繼
    承權者，準用關於無人承認繼承之規定；又繼承開始時，繼
    承人之有無不明者，由親屬會議於一個月內選定遺產管理人
    ，並將繼承開始及選定遺產管理人之事由，向法院報明；第
    1178條所定之期限屆滿，無繼承人承認繼承時，其遺產於清
    償債權，並交付遺贈物後，如有賸餘，歸屬國庫；無親屬會
    議或親屬會議未於第1177條所定期限內選定遺產管理人者，
    利害關係人，得聲請法院選任遺產管理人，並由法院依前項
    規定為公示催告，民法第1176條第6項、第1177條、第1185
    條及第1178條第2項分別定有明文。
二、本件相對人即原審聲請人南山人壽保險股份有限公司於原審
    法院聲請意旨略以：
  (一)緣被繼承人鞠惠民（男，民國○○年○月○○日生，身分證統一
    編號：Ｚ000000000號，98年11月27日死亡，生前最後住所：
    臺南縣仁德鄉○○村○○鄰○○街48巷1弄16號）於92年12月4
    日將所有不動產設定抵押權予相對人，擔保其本人對相對人
    現在及將來所負一切債務之清償，並已辦理抵押權設定登記
    在案。
  (二)嗣被繼承人於92年12月5日依上開約定向相對人借款新台幣
    （下同）160萬元，並約定共分180期按月償還本息，然被繼
    承人於99年1月5日起即未繳納本息，迄今已逾二期未繳，扣
    除已清償部份，至98年12月4日止，尚有本金1,272,885元及
    利息、遲延違約金未繳。
  (三)被繼承人於98年11月27日死亡，經查其法定繼承人已全部辦
    理拋棄繼承。茲因被繼承人有遺產可供執行，然被繼承人鞠
    惠民現無民法第1138條所列之法定繼承人，且其親屬亦未依
    同法第1177條選任遺產管理人，得由利害關係人聲請法院選
    任之；為此相對人狀請鈞院鑒核，為被繼承人鞠惠民選任遺
    產管理人等語。
三、原審法院裁定以：
  (一)相對人主張之前開事實，業據提出抵押權設定契約書影本1
    件、臺南縣歸仁地政事務所他項權利證明書影本1件、抵押
    權借款約定書影本1件、被繼承人鞠惠民除戶謄本1件、99年
    4 月25日南院龍家柔99司繼字第118號准予備查通知函影本1
    件附卷為憑。並經本院依職權調閱本院99年度司繼字第118
    號拋棄繼承事件卷宗核閱綦詳，是相對人之主張應足採信。
    又查被繼承人鞠惠民死亡後，其法定繼承人皆已依法拋棄繼
    承權經本院准予備查，且未準用民法第1177條之規定選定遺
    產管理人，而被繼承人鞠惠民為相對人之債務人，故相對人
    以利害關係人之身分聲請選任被繼承人鞠惠民之遺產管理人
    ，核與上開規定並無不合，應予准許。
  (二)按公示催告期限屆滿，無繼承人承認繼承時，其遺產於清償
    債權，並交付遺贈物後，如有剩餘，歸屬國庫；又按非公用
    國有財產以財政部國有財產局為管理機關，民法第1185條、
    國有財產法第12條分別定有明文。查本件被繼承人之法定繼
    承人皆已依法拋棄繼承權經本院准予備查，復未準用民法第
    1177條之規定選定遺產管理人，且經本院函詢被繼承人鞠惠
    民原繼承人即配偶林怡伶、弟鞠惠安有無擔任被繼承人鞠惠
    民之遺產管理人之意願，迄今均未回覆本院，足徵被繼承人
    鞠惠民之原繼承人對被繼承人鞠惠民遺產之處置已漠不關心
    ；又查被繼承人鞠惠民之遺產，倘無人承認繼承時，將於清
    償債權，交付遺贈物後，歸屬國庫，為使被繼承人鞠惠民遺
    產之處置順利進行，本院認選任財政部國有財產局臺灣南區
    辦事處臺南分處為被繼承人鞠惠民之遺產管理人為適當。
四、本件抗告意旨略以：
  (一)按司法院74年10月15日（74）院台廳一字第05786號函示略
    以：「嗣後各地方法院受理有關無人承認繼承遺產管理事件
    時，．．．因此類拋棄繼承事件，多屬遺債大於遺產，形同
    破產，儘量避免選任國有財產局為遺產管理人。」以及國有
    財產局91年2月27日台財局接字第0910004982號函轉司法院
    秘書長90年12月20日（90）秘台廳民一字第30224號函示：
    「檢送司法院秘書長90年12月20日（90）秘台廳民一字第30
    224號函影本乙份，司法院秘書長已轉知臺灣高等法院等，
    請各法院受理有關無人承認繼承遺產管理人事件時，宜注意
    財政部修正之代管無人承認繼承遺產作業要點及該院74年10
    月15日（74）院台廳一字第05786號函辦理。」
  (二)抗告人於99年7月19日接獲鈞院99年度司財管字第79號民事
    裁定，選任為被繼承人鞠惠民之遺產管理人。經細閱該民事
    裁定理由欄第2項之記載：「．．．被繼承人鞠惠民（60年1
    月12日生，身分證統一編號：Ｚ000000000號）已於98年11月
    27 日死亡，其全體法定繼承人均已拋棄繼承，而聲請人為
    保債權權益，爰聲請鈞院依法選任遺產管理人等語。．．．
    」衡諸一般常情，被繼承人鞠惠民之法定繼承人之所以聲明
    拋棄繼承，不外乎被繼承人之遺債大於遺產，有破產之虞，
    審究本案，被繼承人鞠惠民之繼承人皆已聲明拋棄繼承，足
    見被繼承人之遺債大於遺產，再者，人性戀財，若被繼承人
    所遺留之財產，於清償債務後仍有剩餘，其繼承人豈有拋棄
    繼承之理？因之被繼承人鞠惠民即可能屬於遺債大於遺產，
    有破產之虞。此類遺債大於遺產案件，已無多餘財產可收歸
    國有，其遺產管理人之主要職責為配合債權人及法院之查封
    拍賣程序，以完成被繼承人債務之清償，類此案件，並非得
    由專司管理國家財產之相關機關擔任遺產管理人，亦可選任
    律師或民間公證人士等擔任遺產管理人；再者，遺產不足清
    償遺債之案件亦得依法聲請進入破產程序，由法院選任律師
    或社會公正人士等擔任破產管理人，是遺債大於遺產之指定
    遺產管理人事件，選任律師或社會公正人士為其遺產管理人
    ，更能彰顯其清償債務之本意。
  (三)又抗告人係國有財產之管理機關，而國庫對於無人承認繼承
    之遺產向有期待權，以被繼承人鞠惠民遺債大於遺產之情形
    ，遺產管理程序終結時已無遺產可收歸國有，則選任抗告人
    為遺產管理人間所耗費之人力、時間難以金錢衡量；且管理
    期間所需之花費亦由國庫代為墊付，不僅國庫利益受損，更
    有甚者，豈非造成浪費國家資源於少數特定人之不公現象。
  (四)再民法第1179條亦明文規定，拋棄繼承之繼承人並非不可擔
    任遺產管理人，而被繼承人之配偶、子女或其他最近親屬較
    清楚被繼承人之遺產、債權債務關係，就該債務必較抗告人
    明瞭，如由其擔任遺產管理人亦能收事半功倍之效，是類此
    拋棄繼承之遺產管理案件，實應以被繼承人之配偶、子女、
    其他最近親屬或律師等社會公正人士為遺產管理人，更能加
    速遺產之清查與處理。
  (五)另臺灣嘉義地方法院97年度家抗字第1號、97年度家抗字第2
    5號民事裁定亦均認為：「．．．次查，遺產管理人之職務
    在於編製遺產清冊、為保存遺產必要之處置、清償債權或交
    付遺贈物及遺產之移交等事務，當須對被繼承人之遺產及遺
    債事務有相當瞭解，而財政部國有財產局臺灣南區辦事處嘉
    義分處既為公務機關，對於被繼承人之遺產及負債狀況所知
    應屬有限。此外，財政部國有財產局臺灣南區辦事處嘉義分
    處為公務機關，依國有財產法之規定綜理國有財產事務，執
    行事務所需預算為全國人民納稅所得，若顯無遺產可歸屬國
    庫，自不宜選任財政部國有財產局臺灣南區辦事處嘉義分處
    為遺產管理人，以避免其代管私人遺產之管理費用無法由被
    繼承人之遺產歸墊，導致利用全民資源負擔個人私務之支出
    ，實不符社會公平原則，故本件情況，財政部國有財產局臺
    灣南區辦事處嘉義分處不適宜擔任被繼承人遺產管理人。」
    臺灣高等法院臺南分院86年度家抗字第40號民事裁定亦同此
    見解，是抗告人為此提起抗告，請求廢棄原裁定。
五、經查：
  (一)本件相對人即原審聲請人主張第三人鞠玉祥（相對人誤載為
    被繼承人鞠惠民）前於92年12月4日將其所有之不動產設定
    抵押權予相對人，以擔保鞠玉祥及被繼承人鞠惠民（相對人
    僅列被繼承人鞠惠民）對相對人現在及將來所附一切債務之
    清償，鞠玉祥、鞠惠民（相對人僅列鞠惠民）於92年12月5
    日依上開約定向相對人借款160萬元，約定分180期償還本息
    ，利息按年息2.99%計算，因被繼承人鞠惠民業於98年11月
    27日死亡，鞠惠民之各順位繼承人均依法聲請拋棄繼承，而
    前開借款自99年1月5日起即未繳納本息，依約已喪失期限利
    益，視為全部到期，則算至98年12月4日止，鞠惠民尚有本
    金1,272,885元及利息、遲延違約金等未繳付等事實，業據
    相對人提出土地及建築改良物抵押權設定契約書、他項權利
    移轉變更契約書、台南縣歸仁地政事務所他項權利證明書、
    抵押借款約定書、除戶謄本、本院家事法庭99年4月25日南
    院龍家柔99年度司繼字第118號函等件附於原審卷可稽，並
    經本院依職權調閱本院99年度司繼字第118號拋棄繼承事件
    卷宗核閱無誤，揆諸前開說明，相對人自係被繼承人之利害
    關係人，從而相對人以利害關係人之身分聲請選任被繼承人
    之遺產管理人，自屬有據。
  (二)原審裁定選任抗告人為遺產管理人，業如前述；而抗告人對
    原裁定提起抗告，主要係以司法院74年10月15日（74）院台
    廳一字第5786號之函示為依據。惟司法院前述函示，僅謂儘
    量避免選任抗告人為遺產管理人，並非謂不得選任其為遺產
    管理人，此無非著眼於國有財產之考量，對於法院並無拘束
    力。又被繼承人生前之債權債務關係，抗告人本得依其他方
    式獲悉，被繼承人之親屬未必最為知悉。且被繼承人之全體
    繼承人拋棄繼承，已無利害關係，而其他社會人士與被繼承
    人之遺產更無利害關係，若選定渠等為遺產管理人，難期渠
    等將來執行職務均能克盡職守，實不宜選任已拋棄繼承之繼
    承人或其他社會人士為遺產管理人。是抗告意旨主張繼承人
    對於被繼承人生前之債權債務關係最為知悉，就適任與否加
    以考量，應以被繼承人之最近親屬最適於擔任遺產管理人云
    云，自無可取。
  (三)再者，被繼承人之遺產，於遺產管理人完成清償債權並交付
    遺贈物等清算程序前，是否有賸餘，無從知悉。且依上述說
    明，各順序之繼承人均拋棄繼承者，其剩餘財產歸屬國庫，
    而抗告人為國庫之綜理機關，為國有財產法第9條第2項所明
    定，其備有財產管理之專才，雖其經費支出屬國家資源，但
    保護無人繼承財產之債權人之權利，亦屬政府之義務，故本
    件仍認選任國有財產局為遺產管理人較為妥適。抗告意旨所
    稱：本件既有遺債大於遺產之虞，若選任抗告人為遺產管理
    人，抗告人所將耗費之人力、時間實難以金錢衡量，且管理
    所須之花費亦由國庫代為墊付，不僅國庫權益受損，更造成
    浪費國家資源於少數特定人之不公現象云云，亦無可採。至
    抗告人所引臺灣高等法院臺南分院86年度家抗字第40號、臺
    灣嘉義地方法院97年度家抗字第1號、97年度家抗字第25號
    民事裁定，乃係承審法官本於審理之結果所為之決定，然該
    案情形與本案是否相同，已非無疑，不可一概而論；且該案
    之裁定，對於本案並無拘束力，參以相同之遺產管理人案件
    眾多，每一案件之承審法官本於遺產管理之妥適性考量而為
    不同見解，亦屬平常，自未可僅以其中部分案件認定不宜選
    任財政部國有財產局及所屬單位為遺產管理人，遽謂任何案
    件亦應採取同一見解，是抗告人此一主張，亦不可採。
  (四)綜上所述，原審法院指定抗告人為被繼承人之遺產管理人，
    經核並無不合，抗告意旨復未述明原裁定選任其為被繼承人
    之遺產管理人有何違法或其他不當之處，則抗告人提起抗告
    ，聲明廢棄原裁定，非有理由，應予駁回。
六、據上論結，本件抗告為無理由，依非訟事件法第21條第2項
    、第24條第1項、第46條，民事訴訟法第495條之1第1項、第
    449 條第1項、第95條、第78條，裁定如主文。
中    華    民    國    99    年    8     月    24    日
                  家事法庭 審判長 法  官  李杭倫
                                  法  官  鄭彩鳳
                                  法  官  林富郎
以上正本係照原本作成。
抗告人如不服本裁定，僅得於本裁定正本送達後10日內以適用法
規顯有錯誤為理由，向本院提出再抗告狀，須附繕本一份及繳納
再抗告裁判費新台幣1000元。
中    華    民    國    99    年    8     月    24    日
                                  書記官  劉毓如

司法院資訊處製作；財團法人民間司法改革基金會備份。
